【裁判字號】    98,訴,2167
【裁判日期】    990128
【裁判案由】    營利事業所得稅
【裁判全文】
臺北高等行政法院判決
                                      98年度訴字第2167號
                                     99年1月14日辯論終結
原      告  台灣大哥大股份有限公司
代  表  人  甲○○（董事長）
訴訟代理人  林宜信（會計師，兼送達代收人）
            林瑞彬  律師
被      告  財政部臺北市國稅局
代  表  人  乙○○（局長）住同上
訴訟代理人  丁○○
            丙○○
上列當事人間營利事業所得稅事件，原告不服財政部中華民國98
年8 月17日台財訴字第09800298970 號（案號：第00000000號）
訴願決定，提起行政訴訟，本院判決如下：
    主  文
訴願決定及原處分（含復查決定）關於否准原告認列新台幣肆佰
玖拾伍萬捌仟肆佰肆拾玖元警收查詢收入為受免稅所得部分撤銷
。
原告其餘之訴駁回。
訴訟費用由被告負擔百分之三，餘由原告負擔。
    事實及理由
一、事實概要：
    原告辦理民國（下同）93年度營利事業所得稅結算申報，列
    報合於獎勵規定之免稅所得新臺幣（下同）1,958,383,629
    元，嗣申請更正為1,939,504,306 元，經被告初查核定為1,
    845,466,373 元，併同其他更正調整，核定應補稅額28,809
    ,072元。原告不服，申請復查，經被告98年5 月7 日財北國
    稅法一字第0980227018號復查決定書駁回；原告仍不服，向
    財政部提起訴願，遭決定駁回後，遂向本院提起本件行政訴
    訟。
二、本件原告主張：
  (一)泛亞電信股份有限公司（下稱舊泛亞公司，統一編號：0000
    0000）已於95年6 月27日與泛亞國際電信股份有限公司合併
    消滅，合併後泛亞國際電信股份有限公司為存續公司並更名
    為泛亞電信股份有限公司（下稱新泛亞公司，統一編號：00
    000000），新泛亞公司復於97年9 月2 日與台灣大哥大股份
    有限公司（下稱原告）合併，合併後原告為存續公司，新泛
    亞公司為消滅公司，合先敘明。
  (二)被告認定非營業收入項下之違約收入139,893,574 元係用戶
    違反其與舊泛亞公司使用門號契約所繳納之違約金，顯非舊
    泛亞公司提供受獎勵免稅勞務所獲致之所得，與經核准並完
    成之投資計畫產品（勞務）無關，不應列入計算免稅勞務之
    免稅所得，其認事用法顯有違所得稅法第24條第1 項所定之
    配合原則及財政部91年5 月20日台財稅字第0910451619號函
    釋註釋1 之1 規定：
    1.舊泛亞公司對簽訂2 年門號使用契約之用戶提供手機價格
      補貼款優惠或合約期間通話費優惠之最終目的係為賺取長
      期行動通信服務收入，舊泛亞公司收取系爭違約款項既為
      補償提供該門號合約優惠所發生之行銷費用或通話費收入
      損失，則系爭違約款項自應與提供行動通信服務有關：
      (1)系爭年度舊泛亞公司對用戶推出之促銷方案，可分為「
        門號＋手機」及「專辦門號」二種，並主要透過合作之
        經銷商銷售，少部分於自營門市銷售。若用戶係申辦「
        門號＋手機」促銷方案，可享以優惠價格購置手機，但
        須新申辦門號或續約使用門號2 年。此時，用戶若使用
        門號未滿1 年即提前解約，需補償舊泛亞公司「專案補
        貼金」4,500 元；門號使用超過1 年未滿2 年者，需補
        償舊泛亞公司「專案補貼金」3,000 元；至於僅申辦「
        專辦門號」方案者，則需補償舊泛亞公司1 個月未折扣
        前月租費（最低555 元起），而無須繳交「專案補貼金
        」。論其實際，舊泛亞公司提供「門號＋手機」優惠方
        案絕非以促銷手機並賺取手機差價為目的，而係寄望由
        「手機綁門號」之行銷手法達銷售門號，擴充本身用戶
        規模而增加行動通信服務營收之目的，是以所提供予用
        戶之手機補貼款應可視為舊泛亞公司為爭取用戶簽訂長
        期門號使用合約所給與之折讓，用戶若提前解約時補償
        舊泛亞公司違約款項（即上述「專案補貼金」），其性
        質實等同於收回上述銷售門號勞務之折讓，與銷售手機
        行為全然無關。是以舊泛亞公司於申報時，將系爭違約
        款項認定係與提供投資計畫之行動通信業務有關，並無
        違誤。
      (2)另，有關舊泛亞公司向「專辦門號」之違約用戶收取1
        個月未折扣前月租費（最低555 元起）之補償金部分，
        舊泛亞公司認為不論被告將該項目定義為違約金收入或
        手續費收入，被告應不否認，該項目發生之原因係舊泛
        亞公司經營行動電話業務活動而產生，應認屬與受獎勵
        勞務有關。是以被告並未斟酌行動通信業者提供手機補
        貼款或通話費優惠之目的係為爭取長期門號用戶並賺取
        通話服務收入，僅就舊泛亞公司佣金支出係為補貼手機
        差價之交易形式，無視舊泛亞公司近75% 之促銷專案係
        透過經銷商銷售，於該銷售模式下，手機係由經銷商售
        自行買進再搭配舊泛亞公司促銷專案銷售予用戶，舊泛
        亞公司僅有銷售門號而無銷售手機之行為，即認定違約
        收入－「專案補貼金」係與手機銷售行為有關而與投資
        計畫之行動電信服務收入無關，顯屬率斷。
    2.舊泛亞公司手機價格之補貼款在帳務處理上認列為「佣金
      支出」及「銷貨毛損」，其係為吸引用戶申辦行動電話門
      號獲取行動通信服務收入所必然發生之相關行銷支出，故
      嗣後用戶違約時，該違約金收入自應視為「佣金支出」及
      「銷貨毛損」之迴轉，應減少當年度行動電話業務之促銷
      費用並增加行動電話業務之所得，是以系爭違約金收入應
      列入行動電話業務相關之免稅所得：
      (1)舊泛亞公司提供用戶申辦「門號＋手機」之管道有二，
        包括自營門市○○○○○路商。為執行上述門號促銷活
        動，舊泛亞公司須自行購進手機備置於門市以配合用戶
        選購；另通路商亦須自行購進手機以配合舊泛亞公司之
        門號促銷專案。茲將兩種門號銷售管道下，舊泛亞公司
        之相關帳務處理方式舉例說明如下：
        自營門市銷售：
          (甲)購入手機10,000元：
            存貨             10,000
                    應付帳款       10,000
          (乙)用戶申辦門號及以專案價6,000元購買手機：
            應收帳款          6,000
                    銷貨收入        6,000
            銷貨成本         10,000
                    存貨           10,000
            （產生手機銷售毛損4,000元）
          (丙)用戶違約：
            應收帳款          3,000
                    違約金收入      3,000
        簽約通路商銷售：
          (甲)購入手機10,000元：舊泛亞公司無相關帳務處理。
          (乙)用戶申辦門號及以專案價6,000 元購買手機：
            佣金支出－手機補貼款     4,500
                      應付佣金             4,500
            （產生佣金支出－手機補貼款4,500元）
          (丙)用戶違約：
            應收帳款                 3,000
                      違約金收入           3,000
      (2)由前述帳務處理方式可知，舊泛亞公司為吸引用戶申辦
        行動電話門號而採行之「門號＋手機」促銷專案，於帳
        上因銷售管道不同分別產生出售手機之「銷貨毛損」及
        「佣金支出－手機補貼款」，此二科目皆係舊泛亞公司
        之門號促銷費用，但因銷售模式不同是以產生不同之會
        計科目，分別說明如下：
        系爭年度銷售手機收入247,010,915 元、銷貨折讓1,
          541,465 元及銷貨成本為439,191,233 元，產生銷貨
          毛損193,721,783 元。舊泛亞公司之所以願承擔銷貨
          毛損方式銷售手機，係著眼於用戶日後將支付之電信
          費收入，故其名目上雖為手機銷售毛損，然實際上確
          係為促銷行動電話業務所產生之促銷費用。
        手機通路商之本業為銷售手機，舊泛亞公司乃與通路
          商合作，由通路商提供手機搭配舊泛亞公司之門號銷
          售，凡用戶於通路商申辦舊泛亞公司門號並綁約者，
          用戶即可向通路商以優惠價格購買手機，舊泛亞公司
          再支付手機補貼款予通路商並帳列佣金支出，即舊泛
          亞公司會計處理所產生之「佣金支出－手機補貼款」
          科目，該科目係透過通路商銷售綁約兩年門號之促銷
          費用，系爭年度舊泛亞公司之「佣金支出－手機補貼
          款」為557,507,483 元。於此銷售管道下，手機確係
          由通路商銷售自無疑義，但其手機銷售收入一部分向
          用戶收取（即手機優惠價格），另一部分向舊泛亞公
          司收取（即手機補貼款），舊泛亞公司本身確無手機
          銷售行為。而系爭年度採「手機＋門號」之促銷方式
          促銷費用共計751,229,266 元（即自營手機毛損193,
          721,783 元＋通路商佣金支出557,507,483 元），其
          中支付通路商之佣金占促銷費用之74.21%（557,507,
          483 元/751,229,266元），足見舊泛亞公司搭配手機
          銷售之門號大部分係透過通路商售出，是以「佣金支
          出－手機補貼款」確屬可直接歸屬至經營行動電話業
          務之相關費用，此為訴訟雙方所不爭議者。
        綜上，舊泛亞公司因自營門市銷售「門號＋手機」專
          案產生之「銷貨毛損」及透過通路商銷售所生之「佣
          金支出－手機補貼款」確係經營行動電話業務所必要
          之促銷費用，嗣後若因客戶提前終止門號服務合約而
          向其收取之違約金即「專案補貼金」則當然為回收銷
          售門號時已提供之優惠促銷費用，應減少當年度行動
          電話業務之促銷費用，進而提高行動電話業務之所得
          ，故其財務會計處理上原應沖轉銷貨毛損或佣金支出
          ，惟基於商業會計處理準則第32條規定：「營業外收
          益及費損，指本期內非因經常營業活動所發生之收入
          及費用」及一般公認會計原則之規定而將違約收入計
          入「非營業收入」，然系爭違約金收入「專案補貼金
          」依其經濟實質論，仍應列入行動電話業務相關之免
          稅所得臻為明確。
      (3)基上，由上述舊泛亞公司給予用戶手機補貼款以促銷行
        動電話業務之會計處理可知，系爭「專案補貼金」違約
        收入係舊泛亞公司促銷門號所發生銷貨毛損或佣金支出
        之迴轉，依照促進產業升級條例第8 條之1 免稅所得計
        算公式註釋1 之1 規定，應轉列營業成本及營業費用，
        新泛亞公司於復查申請及原告於訴願時已提出本項主張
        ，惟復查決定及訴願決定並未說明不採之理由，原告誠
        難甘服。退萬步言，若舊泛亞公司之財務會計處理將收
        回之違約金收入「專案補貼金」帳列銷貨毛損或佣金支
        出之減項，則可直接增加行動電話業務相關之免稅所得
        ，然今僅因財務會計處理規範之要求，而將其帳列營業
        外收入，卻導致被告對於系爭收入是否與經核准並完成
        之投資計畫勞務有關產生不同之認定，若此，則相同之
        經濟實質因財務會計處理方式不同，雖實際承擔相同之
        促銷費用卻有不同之租稅負擔，實有違租稅公平原則。
    3.系爭違約金收入「專案補貼金」既為行動通信業務促銷費
      用之迴轉，於計算免稅所得時原應轉列行動通信業務促銷
      費用之減項而增加免稅所得：
      (1)系爭違約金收入「專案補貼金」究其性質為行動通信業
        務促銷費用之迴轉，會計帳務處理原應沖轉手機銷貨毛
        損及通路商佣金支出，惟基於商業會計處理準則第32條
        及一般公認會計原則之規定而將其帳列營業外收入。然
        因其係與促銷行動通信業務有關，依照所得稅法第24條
        之收入、成本及費用配合原則及促進產業升級條例第8
        條之1 免稅所得計算公式註釋1 之1 規定，於計算舊泛
        亞公司受獎勵行動電話業務之免稅所得時，仍應歸屬為
        已發生門號促銷費用之迴轉而增加舊泛亞公司系爭年度
        之全年所得額，而依免稅所得計算公式「營業收入、營
        業成本及營業費用推定與投資計畫產品有關」之精神，
        並得列入計算受獎勵行動電話業務之免稅所得，而無需
        再認定其與投資計畫產品有無關聯。
      (2)本案系爭「專案補貼金」違約收入係舊泛亞公司促銷門
        號所發生銷貨毛損或佣金支出之迴轉，於銷貨毛損及佣
        金支出發生時，被告認定該毛損或佣金支出屬受獎勵勞
        務（行動電話勞務）有關之成本費用，應自全年所得項
        下減除，而造成受獎勵勞務免稅所得之減少；於專案之
        「專案補貼金」違約收入發生時，卻又認其與受獎勵勞
        務（行動電話勞務）無關，不得自全年所得項下加回，
        又造成受獎勵勞務免稅所得之減少。被告既認同門號促
        銷費用屬投資計畫勞務（行動電話服務）之相關成本費
        用，於用戶違約補償該促銷費用時卻以其名目為違約性
        質之賠償款，忽視其經濟實質為舊泛亞公司門號促銷費
        用之收回，而認定與投資計畫無關，則被告對於權利義
        務相關連之同一事項而為不同認定，且均以不利於舊泛
        亞公司為其準據，顯然割裂適用法律，不當增加舊泛亞
        公司租稅負擔，被告之認事用法顯違反司法院第385 號
        解釋。
    4.被告對同屬營業費用迴轉之非營業收入及其他非營業收入
      已核定其為與經核准並完成投資計畫勞務有關之非營業收
      入，被告原核定顯有自相矛盾之違誤且亦違反本院90年度
      訴字第2658號判決意旨：
      (1)舊泛亞公司系爭年度申報之非營業收入包括利息收入78
        5,777 元、出售資產增益169,712,282 元（係停徵之證
        券交易所得）、兌換盈益230,296 元及其他收入204,33
        6,672 元（包括「專案補貼金」違約收入139,893,574
        元、帳務系統費用高估迴轉之收入15,830,380元、存貨
        市價回升利益8,389,745 元、警政查詢收入4,958,449
        元及其他收入35,264,524元），其中申報與經核准並完
        成之投資計畫產品（勞務）有關之非營業收入包括利息
        收入742,157 元、兌換盈益230,296 元暨帳列其他收入
        中之專案補貼金139,893,574 元、警政查詢收入4,958,
        449 元及帳務系統費用高估迴轉之收入15,830,380元；
        其餘為與經核准並完成之投資計畫產品（勞務）無關之
        非營業收入。被告原處分僅將其中專案補貼金及警政查
        詢收入轉列為與經核准並完成之投資計畫產品（勞務）
        無關，但仍核認利息收入、帳務系統費用高估迴轉之收
        入及兌換盈益為與經營行動電話業務活動有關之非營業
        收入，前揭收入顯非被告所稱「購置電信設備提供用戶
        行動電話服務業務所獲致之收入」，然被告原處分業已
        認同其與經營行動電話業務有關。尤甚者，被告對同屬
        營業費用迴轉之帳務系統費用高估迴轉收入及專案補貼
        金（門號促銷費用迴轉）為與免稅業務有關及無關之迥
        異認定，原處分顯莫一是衷而有自為矛盾之虞。原告於
        訴願階段已提出此一誤謬，惟訴願決定書未查明舊泛亞
        公司確於非營業收入之其他收入項下申報帳務系統費用
        高估迴轉收入，僅以「BSCS帳務系統費用高估費用迴轉
        15,830,380元並非列於非營業收入項下」云云而未詳加
        審酌何以同屬營業費用迴轉之營業外收入為與免稅業務
        有關及無關迥異之認定，訴願決定顯有違行政程序法第
        36條規定：「行政機關應依職權調查證據，不受當事人
        主張之拘束，對當事人有利及不利事項一律注意。」
      (2)另，上述本院90年訴字2658號判決亦贊同非營業損益項
        目若其與受獎勵投資計畫產品或勞務產銷活動有關（如
        貸款購置免稅生產設備）仍應列入計算投資計畫免稅所
        得。前揭利息收入、兌換利益及帳務系統費用高估迴轉
        之收入確為舊泛亞公司經營受獎勵之行動電話業務之營
        運過程中所必然產生之營業外收入，依本院90年訴字第
        2658號判決意旨，應屬與提供行動電話服務有關之項目
        ，應列入計算免稅所得。訴願決定亦未否定前揭被告原
        核定與投資計畫勞務有關之非營業收入項目之處分，僅
        基於「行政救濟不利益變更禁止之法理」而未詳加審酌
        ，足證被告及訴願決定機關對非營業項目如何認定與投
        資計畫勞務有關或無關之認定原則，並無一致之見解。
    5.退萬步言，縱設如被告所認，系爭「專案補貼金」違約收
      入與舊泛亞公司手機銷售業務有關，惟因舊泛亞公司「門
      號＋手機」促銷專案之銷售管道包括舊泛亞公司「自營門
      市銷售」及「通路商門市銷售」二種，於通路商銷售之模
      式下，手機係由通路商銷售，僅手機價款部分向用戶收取
      （即手機優惠價），部分向舊泛亞公司收取（即手機補貼
      款部分），舊泛亞公司本身並無買賣手機之行為，故因該
      模式完成交易之用戶，其違約所產生之「專案補貼金」違
      約收入應認屬為門號促銷費用之收回，應得列入計算投資
      計畫產品之免稅所得。舊泛亞公司系爭年度為促銷門號發
      生手機銷貨毛損193,721,783 元及給付通路商「佣金支出
      －手機補貼款」557,507,483 元，合計門號促銷費用751,
      229,266 元，其中「佣金支出－手機補貼款」占74.21%。
      故當年度系爭「專案補貼金」違約收入139,893,574 元中
      應可推定103,815,021 元（139,893,574 元×74.21%）屬
      「佣金支出－手機補貼款」之收回，應列入計算投資計畫
      產品免稅所得。
  (三)被告認舊泛亞公司系爭年度警政查詢收入4,958,449 元，屬
    手續費性質，與經核准並完成之投資計畫產品（勞務）無關
    云云，亦有不當：
    至於其他收入4,958,449 元，係警政等有關機關基於執行公
    務之必要，函請舊泛亞公司提供特定用戶通聯紀錄等資料所
    支付之查詢費用。惟舊泛亞公司為因應警政機關查詢所提供
    之特定用戶通聯資料，必定奠基於舊泛亞公司對該用戶已提
    供行動通信服務，是以舊泛亞公司對特定用戶提供通話服務
    而後警政機關要求查詢及提供通話相關紀錄，上述二者實具
    備必然之因果關係，若謂警政查詢服務係舊泛亞公司提供行
    動通信服務所產生之附屬業務應不為過。
  (四)被告認系爭「專案補貼金」違約收入及「警政查詢收入」非
    屬銷售投資計畫勞務之收入而認定與投資計畫勞務無關，致
    不得列入計算投資計畫免稅所得，實質上造成應適用財政部
    91年5 月20日函釋附件壹、二、（一）第3 段及其註釋1 之
    1 而未適用之情事：
    1.財政部91年5 月20日函釋係依司法院釋字第496 號解釋意
      旨，區分非營業收入與損失每一科目與免稅產品（勞務）
      有無關聯，即非營業損益項目如無法直接合理明確歸屬應
      稅產品（業務）者，即應計入與免稅產品（業務）有關之
      全年所得額，再乘以免稅收入比率以計算免稅產品（勞務
      ）之免稅所得。
    2.按行為時商業會計處理準則第29條及第32條規定，非營業
      收入係相對營業收入而言，非屬營利事業因經常營業活動
      而銷售貨物或勞務所獲取之收入。次按所得稅法24條第1
      項前段規定：「營利事業所得之計算，以其本年度收入總
      額減除各項成本費用、損失及稅捐後之純益額為所得額。
      所得額之計算，涉有應稅所得及免稅所得者，其相關之成
      本、費用或損失，除可直接合理明確歸屬者，得個別歸屬
      認列外，應作合理之分攤；……。」前述規定意旨當為，
      營利事業之5 年免稅投資計畫不符獨立計算規定者，須按
      公式計算投資計畫免稅所得，並以全年所得額為計算基礎
      ，故須將非營業收入及非營業損失項目逐一辨認是否與投
      資計畫有關，以得出與投資計畫有關之全年所得額，再據
      以按公式計算，以符合所得稅法第24條規定。
    3.詎料，被告否准舊泛亞公司於計算免稅所得時將系爭收入
      認列為與經核准並完成之投資計畫有關之非營業收入，其
      所立論之觀點係以違約金收入及警政查詢收入並非基於舊
      泛亞公司提供投資計畫之免稅勞務所產生之收入，故不得
      列入與免稅勞務有關之全年所得以計算免稅勞務所得，顯
      將得否列入與免稅勞務有關之全年所得之範圍予以限縮為
      ：僅有基於提供免稅勞務所獲取之收入，方可計入與免稅
      勞務有關之全年所得中，則如此一來，所有非營業收入項
      目豈均不能計入該當與免稅勞務有關之全年所得中？蓋非
      營業收入本即屬非提供經常營業活動勞務所獲取之收入，
      已如前述，舊泛亞公司之非營業收入項目中不可能有屬提
      供免稅勞務（屬原告主要營業活動）之收入，如何能依被
      告之見解將非營業收入項目歸屬於與免稅產品（勞務）有
      關之全年所得以計算免稅產品（勞務）之免稅所得？苟爾
      ，則財政部91年5 月20日函釋附件壹、二、（一）第3 段
      及其註釋1 之1 有關「非營業收入如與免稅產品或勞務有
      關者，可計入與免稅產品（勞務）有關之全年所得」之規
      定，在被告此種解釋適用下豈非形同具文？
    4.是以原告始終主張應以非營業收入項目發生之原因，與投
      資計畫勞務有無關聯，作為適用財政部91年5 月20日函釋
      附件壹、二、（一）第3 段及其註釋1 之1 規定之標準，
      豈知被告竟執投資計畫既為以該計畫購置之電信設備，提
      供行動電話服務，則其可受免稅優惠之對象，當以舊泛亞
      公司以其購置之電信設備提供客戶行動電話服務業務所獲
      致之所得為限，而非不問該所得與投資計畫所提供之產品
      或勞務有無直接關係，泛指一切與舊泛亞公司經營行動電
      話業務有關之所得在內，否則若不問非營業損益項目是否
      與經核准並完成投資計畫產品（勞務）有無可直接歸屬之
      關聯性，祇要與舊泛亞公司經營行動電話業務有所牽涉者
      ，均得自免稅所得中加回，實已悖離促進產業升級條例之
      立法意旨，顯已無計算免稅所得及其相關收入比率之必要
      云云駁回舊泛亞公司復查主張，訴願決定復循復查決定之
      理由予以維持原處分，顯於無任何法令或學理依據下，自
      創非營業收入項目中僅有銷售免稅勞務所獲致之收入始得
      計入與免稅產品（勞務）有關之全年所得額之見解，致使
      財政部91年5 月20日函釋附件壹、二、（一）第3 段及其
      註釋1 之1 規定之核心文義遭到限縮，其處分顯有適用法
      令不當之違法。
  (五)被告認原告主張以非營業損益項目是否屬投資計畫勞務產銷
    過程發生之項目，作為認定與投資計畫有無關聯之解釋標準
    不符上揭免稅所得計算公式規定乙節，顯違反司法院釋字第
    496 號依實質課稅原則解釋免稅所得之法令：
    1.按司法院釋字第496 號解釋理由書：「憲法第19條規定『
      人民有依法律納稅之義務』，係指人民有依法律所定要件
      負繳納稅捐之義務或享減免繳納之優惠而言。涉及租稅事
      項之法律，其解釋應本於租稅法律主義之精神，依各該法
      律之立法目的，衡酌經濟上之意義及實質課稅之公平原則
      為之，業經本院釋字第420 號解釋在案。……上開財政部
      令函說明固謂：計算公式中『非營業收入』減『非營業損
      失』之餘額，若『非營業損失」大於『非營業收入」而發
      生營業外虧損時，應視為零處理。惟查相關之非營業損失
      項目繁多，如利息支出、兌換損失、免稅產品盤損或發生
      災害之損失等皆屬之。故與營業項目相關之非營業損失，
      如可直接合理明確定其歸屬者，應具體定其歸屬外，倘難
      以區分時，則依免稅產品銷貨（業務）收入與應稅產品銷
      貨（業務）收入之比例予以推估，始符合租稅公平原則（
      參照本院釋字第496 號解釋）。有關機關應依本解釋意旨
      從速檢討修正相關法令，併此指明。」是以屬於租稅優惠
      之免稅所得計算，仍應適用配合原則及實質課稅之公平原
      則，而非一見其為租稅優惠事項立即從嚴解釋，給予稅捐
      稽徵機關在解釋促進產業升級條例之免稅所得計算規定時
      ，有逾越母法意旨之形成空間，故在解釋免稅所得構成要
      件時，仍應本於經濟實質論斷，就非營業收入及損失應先
      將可明確歸屬於應稅收入與免稅收入先予歸屬，如無法明
      確斷其歸屬者，再以免稅銷貨收入與應稅銷貨收入之比例
      計算。
    2.依照司法院釋字第496 號解釋意旨，財政部91年5 月20日
      函釋對於不能獨立計算者，其與投資計畫產品（勞務）有
      關之全年所得額之計算式「全年所得額－免納或停徵所得
      稅之所得額－與經核准並完成之投資計畫產品（勞務）無
      關之（非營業收入－非營業損失）」中，僅就全年所得中
      減除可明確歸屬於應稅銷貨收入之非營業收入及損失，至
      於不可明確歸屬者需依免稅銷貨收入及應稅銷貨收入之比
      例計算部分，在財政部91年5 月20日函釋採取與投資計畫
      產品（勞務）有關之全年所得額一律乘以免稅收入比率之
      規範下，自應將不可明確歸屬之非營業收入與損失均納入
      與投資計畫產品（勞務）有關之全年所得額中，是該公式
      中所稱「無關之（非營業收入－非營業損失）」自係指可
      明確歸屬於應稅銷貨收入者。
    3.承上，司法院釋字第496 號解釋之實質課稅原則係不論該
      租稅法律是否屬於租稅優惠性質，仍應本於實質課稅之公
      平原則及配合原則進行租稅法律之解釋，故被告根深蒂固
      認為稅捐減免優惠之對象，自以因銷售「有關」獎勵項目
      之產品或勞務之收入為限，實已先誤解財政部91年5 月20
      日函釋於計算免稅產品（勞務）所得時，僅排除與免稅產
      品（勞務）無關之非營業收入與損失；復被告未依司法院
      釋字第496 號解釋意旨將「無關之（非營業收入－非營業
      損失）」解釋為可明確歸屬於應稅銷貨收入之非營業收入
      與損失，卻更進一步採取以投資計畫證明書所載之提供行
      動電話服務收入作為判斷標準，使所有非營業收入均不能
      計入與投資計畫產品（勞務）有關之全年所得額中，以核
      實計算投資計畫產品（勞務）之免稅所得，自屬未依實質
      課稅原則為適法解釋。
    4.況系爭專案補貼金及警政查詢收入並非屬銷售手機所生之
      相關收入，本非可明確歸屬於應稅收入者，是以原告依前
      揭收入之發生之原因（屬免稅勞務促銷費用之補償）認定
      其與免稅勞務有關，而非可明確歸於應稅銷貨收入，自屬
      有據。縱認「專案補貼金」部分可明確歸於應稅之手機銷
      貨收入，然至多只能及於直營門市銷售手機部分，不得將
      直營門市「專辦門號」方案及通路商模式所生之違約金收
      入認定可明確歸屬於原告銷售手機之應稅銷貨收入，否則
      將嚴重違反司法院釋字第496 號解釋及實質課稅原則之意
      旨等情。並聲明求為判決訴願決定及原處分均撤銷。
三、被告則以：
  (一)按促進產業升級條例第1 條第1 項規定：「為促進產業升級
    ，健全經濟發展，特制訂本條例。」第8 條之1 規定：「（
    第1 項）於前條規定之重要科技事業及重要投資事業，於其
    股東開始繳納股票價款之當日起2 年內得經其股東會同意選
    擇適用免徵營利事業所得稅或前條股東投資抵減之規定，擇
    定後不得變更。（第2 項）前項選擇適用免徵營利事業所得
    稅者，依下列規定辦理：一、屬新投資創立之事業，自其產
    品開始銷售之日或開始提供勞務之日起，連續5 年內免徵營
    利事業所得稅。二、屬增資擴展之事業，自新增設備開始作
    業或開始提供勞務之日起，連續5 年內就其新增所得，免徵
    營利事業所得稅。但以增資擴建獨立生產或服務單位或擴充
    主要生產或服務設備為限。」次按財政部91年5 月20日台財
    稅第0000000000號令釋規定：「壹、重要投資事業5 年免稅
    所得之計算：……附註一之一（一）非營業收入或非營業損
    失中，如有應歸屬於營業收入或營業成本或營業費用者，應
    依所得稅法、營利事業所得稅查核準則及其他相關法律之規
    定，轉列營業收入或營業成本或營業費用，並據以計算免稅
    所得適用之相關收入比率及委外加工比率。（二）非營業損
    益須按科目別逐筆依其內容性質區分與經核准並完成投資計
    畫產品（勞務）有無關聯。如屬無關聯者，應自免稅所得中
    減除或加回。……」
  (二)原告係經營無線通信服務業，93年度列報合於獎勵規定之免
    稅所得1,958,383,629 元，嗣申請更正為1,939,504,306 元
    ，被告初查以非營業收入中：1.違約收入139,893,574 元，
    係原告為吸引客戶持續使用其門號與客戶簽訂「手機＋門號
    」專案合約，合約期間客戶享有較低之通話費率，如提前解
    約，原告可向客戶收取違約金，系爭款項係原告為吸引客戶
    簽約並長期續用之手機補貼款；2.其他收入4,958,449 元，
    係提供警政機關查詢民眾通聯紀錄所收取之收入，屬手續費
    性質，亦與完成證明投資計畫提供之服務所載「提供行動電
    話服務」無關，重行核定合於獎勵規定之免稅所得為1,845,
    466,373 元。原告不服，申經被告復查決定略以：
    1.原告於90年7 月31日取得交通部核發「重要投資事業屬於
      交通事業部分適用範圍標準」投資計畫完成證明書，該證
      明書載明投資計畫提供之服務（即免稅項目）為「提供行
      動電話服務」，有交通部90年7 月31日交郵90（一）字第
      008287號函附完成證明可稽，另電信法第27條訂定之營業
      規章第2 條明定：「本規章所稱行動電話業務，係指經營
      者設置行動電話系統，提供無線電通信服務之業務。」是
      原告依行為時促進產業升級條例第8 條第3 項獲准之投資
      計畫既為以該計畫購置之電信設備，提供行動電話服務，
      則其可受免稅優惠之對象，當以其購置之電信設備提供客
      戶行動電話服務業務所獲致之所得為限，並非不問該所得
      與投資計畫所提供之產品或勞務有無直接關係，而泛指一
      切與原告經營行動電話業務有關之所得在內，先予敘明。
    2.次查原告就本次購置生產設備所訂定之「重要投資事業投
      資計劃書－第三次修正版」內容，投資計畫目的「乃為台
      灣電信業注入各項新技術、新觀念及引進新設備，提供高
      科技、高品質之行動通信業務服務，使一般工商業界及民
      眾欲使用行動通信業務服務以增加其整體企業之工作效率
      、提高民眾生活品質及生活之便利時，能迅速申請到門號
      而免喪失工商業界之商業先機及民眾應有之權利。」原告
      因用戶提前解約而收取違約收入，係屬違約金性質，而提
      供警政機關依法查詢民眾通聯紀錄所收取之查詢收入，係
      屬手續費性質，顯非投資計畫證明書載之提供行動電話服
      務及投資計畫之目的，與經核准並完成之投資計畫產品（
      勞務）無關等由，駁回其復查之申請。
  (三)本件經財政部訴願決定略以：
    1.本件原告93年度為吸引用戶申辦並長期使用其門號，提供
      「門號搭配手機」之促銷方案，用戶可以優惠價格購買特
      定型號手機，但須向原告申辦新門號或續約使用門號2 年
      。而前開促銷方案手機原價與優惠價間之差額，依銷售管
      道「自營門市」銷售及「簽約通路商」銷售之不同，原告
      在帳上分別認列為「銷貨毛損」（手機銷售價格與進貨成
      本之差額）及「佣金支出」（原告給付簽約通路商促銷門
      號之佣金），如用戶使用門號未滿所約定期間即提前解約
      ，則用戶須繳交違約金以補償原告，原告則帳列「違約收
      入」。是系爭違約收入139,893,574 元實質上係用戶違反
      其與原告間「使用門號契約」之違約金，顯非原告以其購
      置之電信設備提供客戶行動電話服務業務所獲致之所得。
      又其他收入科目項下之警政機關查詢收入4,958,449 元，
      係提供警政機關查詢民眾通聯紀錄所收取之收入，屬手續
      費性質，亦與提供行動通信服務無關。從而被告將前開非
      營業收入之違約收入139,893,574 元及警政機關查詢收入
      4,958,449 元自全年所得中減除，重行核定合於獎勵規定
      之免稅所得為1,845,466,373 元，經核並無不合。
    2.至原告主張違約收入應視為銷貨毛損及佣金支出之迴轉，
      應列入行動電話業務相關之免稅所得乙節，經查原告透過
      其「自營門市」將促銷方案銷售與用戶時，原告與用戶間
      即同時存有「買賣手機契約」及「使用門號契約」，是當
      用戶違反「門號使用契約」時，其效果係使用戶對原告負
      有給付違約金之義務，並非使「手機買賣契約」無效，故
      於會計處理上，係將系爭違約金列報為非營業收入之「違
      約收入」，而不能迴轉原認列之「銷貨毛損」。又原告透
      過「簽約通路商」將促銷方案銷售與用戶時，原告與用戶
      間存有「門號使用契約」，另用戶與簽約通路商間則存有
      「推銷門號契約」，是當用戶違反「門號使用契約」時，
      其效果係使用戶對原告負有給付違約金之義務，並非使原
      告與簽約通路商間之「推銷門號契約」無效，故於會計處
      理上，亦將系爭違約金列報為非營業收入之「違約收入」
      ，而不能迴轉原認列之「佣金支出」，是系爭違約收入之
      認列，與銷貨毛損及佣金支出之迴轉既屬二事，即無所謂
      割裂法律適用之問題。原告所訴稱應將「違約收入」列入
      行動電話業務相關之免稅所得乙節，即屬無據。
    3.另原告主張被告93年度對於營業費用迴轉之非營業收入，
      仍有部分核准原告列報為與投資計畫有關之免稅收入（例
      如：利息收入742,157 元、BSCS帳務系統費用高估費用迴
      轉15,830,380元及兌換利益230,296 元等），其與認定「
      違約收入」及「警政機關查詢收入」非屬投資計畫相關免
      稅收入之標準不一致乙節，經查本件係以「原告以其購置
      之電信設備提供客戶行動電話服務業務所獲致之所得」為
      區分與投資計畫勞務有無關聯之標準，業如前述。次依財
      政部91年5 月20日台財稅字第0910451619號令註釋1 之1
      意旨，被告對於非營業損益，應依前開標準按科目別逐筆
      依其內容性質區分是否與投資計畫勞務有關，如屬無關聯
      者，應自免稅所得中減除或加回。前開「BSCS帳務系統費
      用高估費用回轉15,830,380元」並非列於非營業收入項下
      ，又被告既核准原告將非營業收入之利息收入742,157 元
      及兌換利益230,296 元列報為與投資計畫有關之免稅收入
      ，則系爭利息收入及兌換利益縱與投資計畫勞務無關，基
      於行政救濟不利益變更禁止之法理，亦應予維持。原告所
      訴委無足採，訴願決定仍維持原核定。
  (四)原告訴稱依本院90年度訴字第2658號判決意旨，亦指出非營
    業損益項目若與受獎勵投資計畫產品或勞務產銷活動有關仍
    應列入計算投資計畫免稅所得，本件違約款項收入係因提供
    用戶行動電話服務所發生之收入，應認定與「行動電話服務
    」有關，自應列入計算投資計畫免稅所得云云。查本院90年
    度訴字第2658號判決案情與本件未臻相同，尚不得援引適用
    ，況本件系爭違約收入實質上係用戶違反其與原告間「使用
    門號契約」之違約金，顯非原告以其購置之電信設備提供客
    戶行動電話服務業務所獲致之所得，警政機關查詢收入係提
    供警政機關查詢民眾通聯紀錄所收取之收入，屬手續費性質
    ，均與提供行動通信服務無關，已如前述，亦未與前揭本院
    之判決意旨有違，原告主張顯無足採。
  (五)另本件原告相同案情91、92年度營利事業所得稅事件，業經
    高雄高等行政法院以95年度訴字第1041號及第1042號判決駁
    回原告之訴，並經最高行政法院98年度判字第722 號駁回原
    告上訴在案，併予陳明等語，資為抗辯。並聲明求為判決駁
    回原告之訴。
四、本院按：
  (一)本案爭點之確立：
    1.按原告合併之前手公司從事營利活動，其中有關「提供行
      動電話服務」業務部分為受87年1 月21日修正實施之促進
      產業升級條例第8 條及第8 條之1 獎勵之「重要投資事業
      」，並經原告前手被合併之公司選擇「5 年免徵營利事業
      所得稅」之法律效果，因此針對其93年度營利事業所得稅
      額之計算，若其取得之所得能歸屬至「提供行動電話服務
      」項下，即應被定性為免稅所得，不用納入計算當年度營
      利事業所得稅之稅基範圍內。
    2.而上開有關獎勵之補充法規範（即財政部91年5 月20日台
      財稅第0000000000號令釋）復明定：「... 非營業損益須
      按科目別『逐筆』依其內容性質區分與經核准並完成投資
      計畫產品（勞務）有無關聯」，換言之，與受獎勵業務活
      動有關之收入、成本與費用，一樣有可能因為與該獎勵業
      務間之密切關連性而被納入受獎勵免稅所得項下。
    3.在上開規範結構基礎下，原告主張以下二筆所得與上開「
      提供行動電話服務」間具有密切關連性，因此屬受獎勵項
      目之免稅收入，故應計入上開受獎勵之免稅所得項下，但
      遭被告否准，而提起本件行政爭訟。
      (1)原告前手被合併之公司為促銷行動電話（通訊）服務之
        銷售，而以搭售方式，用優惠價格出售行動電話予消費
        者，但同時約明買方需同時承諾「使用原告門號服務固
        定期間（一般為二年）之服務，並依服務量支付對應電
        話。換言之，原告前手被合併之公司是以低於成本價格
        銷售行動電話，以換取客戶在一定年限內使用其行動電
        話服務之承諾，而行動電話售價低於成本部分，則可以
        視為「事後預計取得行動電話服務報酬」之事先折讓。
        但有部分客戶事後因單方終止上開「使用固定期間行動
        電話服務，並支付報酬」之定期服務，而依原先約定應
        支付終止契約之違約金。原告前手被合併之公司因此在
        本案稅捐週期內共計收到上開違約金139,893,574 元。
        原告認該筆違約金收入，顯然與上開受獎勵之免稅營業
        活動具有因果關連性，而可計入上開受獎勵之免稅所得
        範圍。
      (2)原告前手被合併之公司在本案稅捐週期因為提供警方查
        詢服務，而向警方收取之查詢費收入4,958,449 元，原
        告亦認與上開受獎勵之免稅營業活動有關，亦可計入上
        開受獎勵之免稅所得範圍。
  (二)處理上開爭點之實質判準之建立及其理由形成之實證背景說
    明：
    1.本案原告主張上開二筆所得屬受獎勵之免稅所得，其法規
      範基礎為87年1 月21日修正施行之促進產業升級條例第8
      條及第8 條之1 ，而該二筆所得是否與適用該法規範獎勵
      而免稅之業務活動具有關連性，而應納入上免稅所得之範
      圍，基本上涉及上開法規範「獎勵產業活動」規範本旨之
      正確認知。詳言之：
      (1)上開所謂之「關連性」，基本上談的不是事實或物理之
        關連，而是在規範本旨上之關連，用更精準之用語來描
        述，即是：「取得上開二筆收入之原因事實，在規範評
        價上，是否為上開法規範打算獎勵之活動範圍」。
      (2)而原告或被告所各自主張上述之論點，基本上均只是在
        法律或會計之技術枝節論述，而沒有直指問題核心，從
        上開獎勵規範之規範本旨出發，提出有合理說服力之理
        論架構。
      (3)故本院不採其等見解，另直接從經濟實質層面出發，自
        行建立以上爭點之合理、正確判準，並說明判準形成之
        理論基礎。
    2.實則上開獎勵規範在稅法體系上之分類，可歸類為「經濟
      稅法」，而經濟稅法之基本價值決定則是「讓量能課稅原
      則在經濟發展之目標下進行退讓（但讓步之幅度必須符合
      比例原則之要求）」，而經濟稅法所選擇獎勵業務，即是
      國家認定「足以促使經濟發展」之特定業務活動，故用免
      稅優惠之手段，誘發該等業務活動之增長，進而造成經濟
      之實質成長。然而這裏有必要進一步探究的則是：
      (1)經濟實質成長到底要如何去衡量，通用之簡單標準即是
        GDP 國內生產毛額之增加。
      (2)經濟實質成長可用GDP 之成長來表徵，但其實質意義為
        何？其實GDP 之成長原則上即代表社會整體福利之增加
        。而且量化後的社會福利增量原則上也會大於GDP 之增
        量，其間之道理在於：
        GDP 數額是用交易金額來衡量，但交易能形成，一般
          而言，交易資源帶給買方的效用應大於賣方取得該交
          易資源之成本（如此一來雙方才願進行交易），因此
          GDP 有增加，社會福利增加的更多（差額即是消費者
          剩餘與生產者剩餘之合計數）。
        認為GDP 增加不代表社會福利增加之例外情形比較少
          ，原因有下列數端，但其負面影響比較難以估量，故
          一般觀念還是認為社會福利增量會大於GDP 增量。
          A.在私經濟部門GDP 之計算是以交易金額來衡量，因
            此會漏失家計部門之服務成果（主要指家庭主婦為
            家庭提供之服務）。
          B.GDP 計算過程中可能忽視無法在交易價格中反應之
            外部性社會損失（例如環保成本，所以現今才有綠
            色GDP 觀念之提倡）。
          C.GDP 是流量之觀念，但GDP 之增加原因可能卻是為
            了存量財富損失後之重建活動所致（例如颱風過後
            國家受到重大損失，而重建活動中所增加之GDP 只
            是回復損失財富之手段而已）。
          D.另外因為資訊缺乏之原故，有時也會使交易雙方中
            之任何一方，獲利低於付出之成本，而使資源配置
            之結果成為淨損。
        此外因經濟成長所創造出來之社會福利增量，未必為
          我國所完全享有，同樣可能以出口之形式，外銷至國
          外，由國外消費者享有。
      (3)然而足以促使經濟成長之業務活動甚多，為何上開獎勵
        規範卻只選擇其中之一部分產業給予免稅獎勵，其中道
        理何在？其原因大體上不外：
        對內需型生產消費財之產業而言，該業務活動所創造
          之社會福利，國內現存數量太少，而且福利增量無法
          完全在價格中反應（有社會福利外溢效果），在政策
          上有增加之必要（所以才要背離市場機制，用減稅手
          段促使該福利之增加）。
        對外銷型生產消費財之產業而言，值得進一步擴張本
          國產業之市場（獨占）力量，以便將該業務活動所創
          造社會福利成果，儘量由我國所擁有（即降低國外消
          費者之消費者剩餘，使之成為我國外銷廠商之利潤）
          。
        對生產中間財之產業而言，原則上與外銷型消費財產
          業相同，目標都在獲得該產業之市場力量，不過其目
          標之實踐在政策上卻可以是分階段的，先求在我國建
          立該產業，利用國、內外市場環境之差異性（國家用
          關稅及金融管制之保護手段所形成），在為我國消費
          財產業提供服務中成長（但成本通常較國際市場為高
          ），然後進入國外市場，最後形成市場力量。
      (4)至於不以「產業」為標準，而以「活動內容」為標準，
        規定於88年1 月21日修正公布之促進產業升級條例第6
        條之獎勵規範，其獎勵目標偏重提供廠商「提升生產效
        率（降低生產成本）」、「減少生產過程中之負外部性
        」或「知識資本存量增加」之經濟誘因，與本案所涉及
        之「獎勵產業別」法規範無關，亦附此敘明之。
    3.在本案上開獎勵規範之規範本旨基礎下，首先可以確定者
      為，原告及其前手被合併之公司屬提供內需型消費財產業
      ，其產業受獎勵之原因則是因為「提供行動電話通訊服務
      」，而因此其取得之收入都必須建立此項服務內容基礎上
      ，才有依上開獎勵規範給予免稅優惠之可能。而從這樣的
      法理觀點下，本案上述二項爭點為法律判斷結論如下：
      (1)就原告前手被合併公司收取之客戶違約金139,893,574
        元而言，此等違約金由客戶移轉至原告前手被合併之公
        司時，就「提供行動電話服務」之社會福利而言，並沒
        有因此而有絲毫之增加。上開金錢移轉之原因顯然並不
        是出於交易，也不會有「提供行動電話服務」項下之消
        費者剩餘或生產者剩餘產生（此項金錢移轉若因此有消
        費者剩餘或生產者剩餘產生，也因歸類在行動電話本身
        之買賣活動中），因此此筆收入之取得原因並不在受獎
        勵之產業活動範圍，不應納入免稅所得範圍，被告予以
        否准，自屬有據。
      (2)但對警政查詢收入4,958,449 元而言，如果沒有原告前
        手被合併公司之資源投入，建基地台、買交換機並拉線
        形成通訊網路，讓客戶通話，並留下記錄，此項通訊記
        錄即不可能存在，也無法向警方提供此等服務並收取報
        酬。而此項報酬金額，相較於警方因取得此記錄資訊而
        得以維護之社會治安效益而言，通常也較小（不然警方
        即不會願意付費查詢），「提供行動電話服務」項下之
        社會福利也因此有淨增，則取得此項收入之原因事實，
        當然在上開獎勵規範之獎勵目標範圍內，此等收入應納
        入免稅所得，被告予以名目上原因（手續費非屬營業收
        入）予以否准，自非有據。
  (三)總結以上，本件原處分就否准原告將違約金139,893,574 元
    列入免稅所得範圍內之規制性決定，並無違法，訴願決定予
    以維持，核無不合。原告訴請撤銷，其此部分之請求為無理
    由，應予駁回。至於原處分就否准原告將警政查詢收入4,95
    8,449 元列入免稅所得範圍內之規制性決定，則有違誤，訴
    願決定未予糾正，亦有未合。原告訴請撤銷，其此部分之請
    求為有理由，應予准許。
五、據上論結，本件原告之訴為一部有理由，一部無理由，依行
    政訴訟法第104 條、民事訴訟法第79條，判決如主文。
中     華     民     國    99   年   1    月    28    日
                    臺北高等行政法院第六庭
                              審判長法  官  闕  銘  富
                                    法  官  林  育  如
                                    法  官  帥  嘉  寶
上為正本係照原本作成。
如不服本判決，應於送達後20日內，向本院提出上訴狀並表明上
訴理由，如於本判決宣示後送達前提起上訴者，應於判決送達後
20日內補提上訴理由書（須按他造人數附繕本）。
中     華     民     國    99   年   1    月    28    日
                                    書記官  陳  可  欣


司法院資訊處製作；財團法人民間司法改革基金會備份。
